臺灣彰化地方法院民事判決
109年度簡上字第11號
上  訴  人  顏志成  
訴訟代理人  楊振芳律師
被上訴人    蔡世吉  
上列當事人間請求損害賠償事件，上訴人對於108年12月17日本
院北斗簡易庭108年度斗簡字第241號判決，提起上訴，本院合議
庭於民國110年11月16日言詞辯論終結，判決如下：
    主  文
上訴駁回。
第二審訴訟費用由上訴人負擔。
    事實及理由
一、上訴人於原審及上訴審主張：
  ㈠上訴人以其子顏坤騰之名義，向訴外人洪英蘭承租坐落彰化
    縣○○鄉○○段000地號、面積0.1475公頃土地（下稱系爭942地
    號土地）；向訴外人陳許桂花承租同段940地號、面積0.239
    2公頃土地（下稱系爭940地號土地），暨同段941地號、面
    積0.2415公頃土地（下稱系爭941地號土地）；上開上開三
    筆土地相鄰，面積合計0.6282公頃。於民國（下同）107年4
    、5月間，上訴人將系爭土地全數種植台農66號甘薯，上開
    甘薯之生長期約3個月，在正常情況下其產量約每分地可收
    成7千台斤，折合4200公斤，因此，上訴人在107年7、8月間
    ，將約可收成上開甘薯43,974台斤，折合26,384公斤。
　㈡被上訴人所有同段943地號土地（下稱系爭943地號土地）與
    系爭942地號土地相毗鄰，系爭943地號土地上，一部分建築
    鋼筋水泥房屋供住家之用，一部分並建置磚牆、水泥板上覆
    鐵皮、石綿瓦屋頂之房舍，供養鴨之用，而上開房舍之北面
    鄰上訴人所耕作上開土地之南面，被上訴人卻未設置任何之
    排水設施，致若下雨時，其住家房舍之屋頂暨鴨舍南面屋頂
    所承接之雨水均宣洩、排入上訴人所耕作之上開土地，甚且
    被上訴人住家之排水管所排之水，亦直接流入上訴人所耕種
    之系爭土地。107年7月2、3、4、6日，彰化縣大城地區連續
    降下豪、大雨，被上訴人所有系爭943地號土地所降下之雨
    水均排入上訴人所種植之上開土地，致上訴人所種植之台農
    66號甘薯因而泡在水中，嗣因吸水過多，導致已近收成期之
    甘薯腐爛、全數無法收成。台農66號甘薯在台灣各地區交易
    場之平均品質、平均交易價格，於107年10月19日、107年10
    月20日、107年10月21日每公斤分別為新臺幣（下同）11元
    、11.3元、10.8元，茲以每公斤11元以之為計算基準；而上
    訴人將所種植收成之台農66號甘薯，運送到台北農產運銷公
    司販賣，其包裝、運費、手續等費用每公斤約需2元之成本
    ，故上訴人若將其種植於上開土地而未受損收成之台農66號
    甘薯出售每公斤應可獲得9元之收益，上訴人於上開土地所
    種植之台農66號甘薯，於正常之情況下產量應為26,384公斤
    已如前述，上訴人應可收益23萬7456元，卻因被上訴人上開
    侵害行為，而全數短收遭受金額之損害，上訴人自得依民法
    第184條第2項前段規定，向被上訴人請求賠償上開金額之損
    害。
  ㈢建築於被上訴人所有同段943地號土地上之房屋，及鴨寮之北
    邊圍牆及屋簷距離943地號土地北面、942地號土地南面之地
    籍線之距離，經原審法院囑託彰化縣二林地政事務所測量之
    結果，雖有0.1公尺~0.2公尺、0.82公尺~1公尺、1.05公尺~
    1.78公尺之寬度距離。惟被上訴人於其所有同段943地號土
    地之北側，全然未施設排水溝，該側與同段943地號之其他
    部分土地又有圍牆、房屋之牆壁、鴨寮之牆壁之阻隔。其土
    地之高度，又高出上訴人所耕作之同段942、941地號土地約
    70公分左右。被上訴人所有同段943地號土地之西北側，雖
    臨有排水溝，但其排水孔只有一孔，顯然無法及時將同段94
    3地號土地之積水由此排出。而同段943地號土地南側雖有水
    溝，但同段943地號土地臨水溝之部分，被上訴人在其上挖
    掘水池，作為其所飼養鴨隻戲水、換水之用，而非係作為同
    段943地號土地排除積水之用。同段943地號土地之中間部分
    地勢較高，而向兩邊傾斜，故943地號土地西面部分之雨水
    ，均會排入其北面之地勢較低之同段942、941地號土地上。
    而被上訴人所有房屋之北側，雖設有上開土地複丈成果圖編
    號A所示之圍牆，但並未設有排水溝，而整棟房子之水均透
    過房屋牆壁中所敷設之水管，由如上開土地複丈成果圖所示
    編號B部分之間空地排出，而必然渲洩於上訴人所耕作之同
    段942地號土地上，而蔓流至同段941、940地號土地上。再
    者，如上開土地複丈果圖所示編號B、C部分之鴨寮屋簷所承
    接之雨水，因被上訴人並未敷設排水溝，故亦會注入該屋簷
    與同段943地號北邊地籍線間之空地,而溢入上訴人所耕作之
    同段942、941地號土地內。再揆諸原審法院於108年9月6日
    履勘現場時，所拍攝之照片，暨當日勘驗筆錄勘驗結果載明
    被上訴人土地東段地平線，未有明顯高於上訴人承租土地之
    情形，惟西段鴨寮地勢，確有明顯高於上訴人承租之土地。
    再者，揆諸本件系爭土地之附近地區之土地，不管是建築地
    上物或從事雞、鴨養殖，其地上房屋、雞舍、鴨舍屋簷之最
    外緣，與鄰地之地籍線間均留有空地，而地上物所有人及從
    事雞、鴨養殖之人，均在其與鄰地相鄰之自有、自用土地上
    ，敷設排水設施，以免自用土地上之雨水排入鄰地，造成
    以鄰為壑，致鄰地受損之情況。揆諸上述，可明原審法院認
    定同段943地號土地之雨水，係直接傾注於同段943地號土地
    上，縱有雨水落於被上訴人建物屋頂再向下淌流，其結果與
    未搭建物之情形應無二致，被上訴人於同段943地號土地上
    之建物，既未改變自然雨水之流向，則顯與民法第777條之
    意旨不符，實顯為違誤。又被上訴人所有坐落於同段943地
    號土地上之樓房，係採平頂，四周築有女兒牆之方式建築，
    故下在其建築物屋頂平台上之雨水，均經由頂樓平台之排水
    孔經敷設在牆壁中之排水管，而從上開樓房一樓牆壁外之排
    水管排出。果非如此，則被上訴人斷無為了掩飾上開事實，
    於本件訴訟原審判決後，卻將起訴書證四所示照片中之排水
    孔以水泥予以塗封。因被上訴人未在同段943地土地之北側
    敷設排水溝，故上開排水均渲洩於上訴人所耕作同段942、9
    41地號土地上。又被上訴人於同段943地號土地之中段建有
    鴨寮，其北側之屋頂係往同段942地號土地方向傾斜，而被
    上訴人在同段943地號土地之北側並未敷設排水溝，故落於
    上開鴨寮北向屋頂之雨水，亦會宣洩於上訴人所耕作之同段
    942地號土地上，而同段943地號土地之西半段之地勢高於同
    段942地號土地，迄經原審法院至現場勘明無誤，該同段943
    地號土地北側，被上訴人亦未敷設排水溝，僅砌有低矮之金
    屬板牆，以防土質流失而已，故落於上開土地之雨水亦會流
    入而渲洩於同段942地號土地，故落於同段943地號北側土地
    之雨水排入渲洩於同段942地號土地上，顯係出於被上訴人
    於同段943地號土地上興建樓房、建築鴨舍，未敷設排水溝
    ，而使得該樓房屋頂所承受之雨水、該鴨舍北側屋簷所承受
    之雨水，排放、溢流到相鄰之同段942、941地號土地，而因
    同段940地號土地與941、942地號土地相鄰，地勢高低相同
    ，其間並未有田埂相隔，而亦溢流入同段940地號土地之人
    為因素所致，而絕非係原審法院所認定係雨水自然之流向。
    而107年7月2日、3日、4日、6日，彰化縣大城地區均下豪、
    大雨，而本件系爭土地附近之農地，均未有嚴重淹水而致農
    作物受損之情事發生，唯獨上訴人所耕作同段942、941、94
    0地號土地上之甘藷因嚴重淹水致浸泡而腐爛受損，實肇因
    於被上訴人將其所有同段943地號土地上鄰同段942地號土地
    部分之雨水，排入同段942、941、940地號土地。再者，107
    年8月21日，因本件農損，上訴人與被上訴人在彰化縣大城
    鄉公所調解委員會調解時，被上訴人表示上訴人之本件農損
    之甘藷，其要以3千斤、每斤價格2元計算來賠償上訴人，若
    上訴人不要錢，其可以買3千斤甘藷給上訴人，調解委員表
    示應在系爭土地上作排水溝，以免被上訴人土地上的水排入
    隔鄰的土地上，作排水溝的費用雙方一個人開一半，被上訴
    人表示同意，其要自己做，此亦有107年8月21日大城鄉公所
    調解委員會之錄音檔及錄音譯文節本在卷可証，再揆諸被上
    訴人於原審亦坦言兩造調解時，其有言及要給上訴人錢。由
    上觀之，亦可明被上訴人亦承認是其同段943地號土地上之
    雨水，排入上訴人所耕作同段942、941、940地號土地，而
    導致上訴人在上開土地上所種植之甘藷因泡水而受損。
  ㈣查本件系爭坐落彰化縣○○鄉○○段000地號、940地號、941地號
    等3筆土地，係上訴人向他人所承租而耕作，相鄰之同段943
    地號土地，係被上訴人蔡世吉之父蔡明溫所有，其上之包括
    樓房、鴨寮等地上物，係被上訴人蔡世吉所利用，此有上開
    土地之登記謄本在卷可憑，亦為被上訴人蔡世吉所是認。換
    言之，上訴人與被上訴人分別係上開土地、地上物之利用人
    ，上訴人以民法第777條之規定提起本件訴訟，請求被上訴
    人賠償損害，依民法第800條之1之規定、立法理由，自屬於
    法有據。
二、被上訴人則辯以：
　　除引用原審之答辯外，另補稱：　　
    系爭土地之所以會淹水，是雨量太大所致，且連下了好多天
    所致。一樓平房旁邊的圍牆孔洞，並非排水之用，當時雨水
    太大，所以多少會有水排出來。我們雙方的土地因為地勢低
    窪，平常就很容易淹水，因為別地方的水會排到這裡來。被
    上訴人的房屋、牆壁及圍籬均未越界，若下雨天，雨水未直
    注到上訴人耕作土地內。況此區域，本來下大雨就容易積水
    ，連道路也會淹水。上訴人應自行設置排水溝渠及挖孔洞排
    入大圳溝，其受損害非可歸責於被上訴人等語。
三、本件原審對於上訴人之請求，判決上訴人之訴駁回。上訴人
    對於原審判決不服，提起上訴，聲明求為判決：原判決廢棄
    ；被上訴人應給付上訴人新台幣23萬7456元及自起訴狀繕本
    送達被上訴人之翌日起，至清償日止，按年息百分之5計算
    之利息；被上訴人則聲明：上訴駁回，上訴費用由上訴人負
    擔。
四、得心證理由：　　
　㈠按土地所有人不得設置屋簷、工作物或其他設備，使雨水或
    其他液體直注於相鄰之不動產，民法第777條固定有明文。
    參酌上開規定之立法理由，係認土地所有人若有設置屋簷或
    其他工作物而改變雨水自然流向，致直接注入相鄰之不動產
    ，使相鄰不動產須承受額外之雨水，即屬妨害他人之權利，
    而應予禁止。次按當事人主張有利於己之事實者，就其事實
    有舉證之責任，民事訴訟法第277條前段定有明文。民事訴
    訟如係由原告主張權利者，應先由原告負舉證之責，若原告
    先不能舉證，以證實自己主張之事實為真實，則被告就其抗
    辯事實即令不能舉證，或其所舉證據尚有疵累，亦應駁回原
    告之請求。即本件上訴人應舉證證明其遭受之損害，係被訴
    人之行為所致，其間並具有相當因果關係。
　㈡本件上訴人主張被上訴人於系爭943地號土地上使用之房屋及
    鴨寮等建物，未施作適當排水管線設施，且其土地地勢又高
    於上訴人耕作系爭942、941地號土地，適逢107年7月2、3、
    4、6日間彰化縣大城鄉區域連續降下大雨，被上訴人系爭94
    3地號土地之雨水，因而均排入上訴人於系爭940、941地號
    土地上，並蔓延至940地號土地，致上訴人所種植之台農66
    號甘藷全數因泡水潰爛而無法採收，受有237,456元之損失
    。　
　㈢惟查：
　　⒈彰化縣二林地政事務所108年8月2日二土測字第140100號土
      地複丈成果圖所示，編號A部分即磚造2層樓房與地籍線距
      離為0.1至0.12公尺；編號B部分即磚造一層樓平房與地籍
      線距離為0.82至1公尺；編號C部分之鴨寮及阻隔用鐵網、
      藍色帆布，距離地籍線距離1.05公尺至1.78公尺。即系爭
      943土地與942地號土地雖毗鄰，然被上訴人上開房屋或地
      上物，與上訴人所承租之942地號土地，仍有些許距離之
      間隔，已如上所述。縱然雨水會因雨勢或風向，順延被上
      訴人之上開建物與地上物邊緣，落下至上訴人耕作系爭94
      2地號土地上，然此係雨勢及風向等自然因素所致，並非
      被上訴人有意設置特定工作物而改變雨水之自然流向，致
      雨水直接注入相鄰之不動產。本件被上訴人使用系爭943
      地號土地上之建物，未改變自然雨水之流向，與民法第77
      7條規定之意旨不符。
　　⒉民國107年7月2、3、4、6日彰化縣大城鄉之連日大雨，依
      原審所查詢107年7月2日、3日、4日彰化縣大城鄉之降雨
      量分別為138.5毫米、87毫米、90.5毫米之事實，該降雨
      量在24小時內達到80毫米以上，依中央氣象局雨量分級定
      義屬於大雨等級之降雨量。又系爭942地號土地較相鄰系
      爭943地號土地及東側道路較為低漥，西側有大圳排水溝
      ，然排水情形亦受排水溝是否通暢、抽水機是否有效運作
      、海水潮汐等因素影響。上訴人主張所耕作之系爭940、9
      41、942地號土地，廣達0.6282公頃面積所種植之甘薯全
      數泡水爛掉無法收成，恐應為連日下大雨，而系爭940、9
      41、942地號土地地勢低窪、排水不良，致淹沒、積水之
      原因所致。與雨水落下被上訴人之建物及地上物後，再流
      下、噴濺，竟會致系爭942、941、942地號如此廣闊土地
      淹沒，難認定有相當因果關係。
　　⒊甘藷為耐旱不耐澇之根莖作物，若長時間受水浸泡將使根
      部腐爛進而無法收成。土地使用人種植經濟作物，應自行
      評估土地地質及排水狀況，施作必要之排水設施。上訴人
      亦知承耕系爭940、941、942地號有地勢低窪且排水不良
      之情形，若下大雨可能有排水不及之情況發生，故曾於10
      6年找被上訴人一起施作排水溝，嗣於107年發生上述甘藷
      全數泡水腐爛後事件後，上訴人始於系爭942、941、940
      地號土地西側向，臨大圳排水溝處自行設置五排水孔後，
      就沒再發生類似於107年淹水之情形（上訴人當庭自承於
      民國108、109年度，並無如此情況)。堪佐證107年7月2、
      3、4、6日間，係因連續降下大雨等級之雨量，上訴人所
      承租耕作之系爭942、941、940地號土地又較四周土地及
      道路低漥，且排水設施不良，因而雨水無法順利排出，淹
      沒於系爭942、941、940土地上，導致上訴人種植甘藷泡
      水腐爛而無法收成，與被上訴人系爭943地號土地上之建
      物與地上物，難認有相當因果關係。況上訴人始終未能舉
      證，因系爭被上訴人於943地號土地上之建物與地上物雨
      水所溢流至系爭942、941、940地號土地之雨量多少？系
      爭943地號土地大部分為空地及鴨寮，僅憑與系爭942地號
      土地相鄰落在該943地號土地上之磚造平房及磚造二層樓
      及其他地上物之雨量，果真足以造成系爭系爭942、941、
      940地號之土地淹沒致土地上之全數甘藷泡水腐爛？實缺
      乏依據，尚難採信。從而，原審認上訴人請求損害賠償新
      台幣237,456元，已詳為論述而認其訴無理由，而駁回其
      請求，洵屬有據。上訴意旨，指摘原判決不當，求予廢棄
      改判，並無理由，應予駁回。
五、據上論結，本件上訴為無理由，依民事訴訟法第436條之1第
    3項、第449條第1項、第463條、第78條，判決如主文。　　
中　　華　　民　　國　　110 　年　　11 　月　　 30　　日
                　民事第四庭    審判長法  官  王鏡明
　　　　　　　　　　　　　　　　　　　法  官  李言孫
                                      法  官  謝仁棠
以上正本係照原本作成。
不得上訴。
中　　華　　民　　國　　110 　年　　11　　月　　30　　日
                                      書記官  王宣雄